臺灣宜蘭地方法院民事判決　　　　　　　 93年度再易字第4號
再審原告　　己○○
訴訟代理人　張致祥律師
再審被告　　丙○○
　　　　　　乙○○
　　　　　　丁○○
　　　　　　戊○○
　　　　　　甲○○
前列五人共同
訴訟代理人　林健智律師
上列當事人間請求拆屋還地事件，再審原告對於中華民國92年8
月25日本院92年度簡上字第8號確定判決提起再審之訴，本院判
決如下：
    主      文
再審之訴駁回。
再審訴訟費用由再審原告負擔。
    事實及理由
一、程序方面：本院92年度簡上字第8號確定判決係92年8月25日
    所作成，再審原告主張其於93年8月26日發現未經斟酌之新
    證據即農林航空測量所87年11月13日及88年11月11日之空照
    圖（以下簡稱「第一張空照圖」及「第二張空照圖」），並
    據其提出台灣地區航攝影像資料申請書2紙為證，且其於93
    年9月22日以上述事由向本院提起再審之訴，尚未逾法定提
    起再審之期間，核無不合，應予准許。
二、再審原告主張：伊為本院92年度簡上字第8號拆屋還地案件
    確定判決之被告，93年8月26日發現新證據即前揭兩張空照
    圖，符合民事訴訟法第496條第1項第13款發見未經斟酌之證
    物或得使用該證物之再審事由。緣本件再審原告於83年9月
    21 日向前手劉少熹購得宜蘭縣壯圍鄉○○段番社小段5之1
    及5之9地號土地（以下簡稱「系爭土地」）上之房屋，惟系
    爭土地為再審被告之被繼承人林渭川及林桂川共有，故再審
    原告另向再審被告承租系爭土地。再審被告與劉少熹之買賣
    契約中載明：「土地之使用，以本買賣房屋及周邊有關土地
    之所有地上權繼租」，而劉少熹將土地交付再審原告，自為
    再審被告之履行輔助人。88年間因台七線道路路基拓寬，再
    審原告所購買之原有房屋大部分遭拆除，但仍留有部分磚造
    地基之鐵皮屋，再審原告乃在該未拆除部分及原承租範圍內
    空地就地改建為目前之鐵皮屋，並未占用承租範圍外之土地
    。新證據中第一張空照圖所指E部分，為再審原告原有之房
    屋及周圍之土地，白色長方形條狀物為貨櫃，第二張空照圖
    中所指A部分為公館國小，B部分為濱海公路，C部分為徵收
    之後拓寬完成之道路，D部分路口三角窗地帶為再審原告現
    在鐵皮屋之位置。由第一張空照圖即可知當時再審原告承租
    當時所使用之土地上放置有白色長方形貨櫃，對照再審被告
    之被繼承人林渭川於本院89年度訴字第67號拆屋還地案件中
    提出之照片，及證人劉少熹與當地村長王德山之證詞，可知
    再審原告原來承租使用之範圍即包括該貨櫃所在之土地，再
    審原告現在鐵皮屋之位置即係該貨櫃所在處，當初劉少熹所
    交付之土地即及於現在鐵皮屋所在之土地，亦可證證人即受
    再審被告之託向再審原告收租之趙銀來於原審所稱貨櫃係再
    審被告原有房屋拆遷後所放置等證詞與事實不符，原審採信
    證人趙銀來之證詞，即無依據。又系爭土地雖因道路徵收以
    致再審原告承租面積減少，但兩造仍存在不定期租賃關係，
    再審被告僅有減少租金之權利，不得請求拆屋還地。另原審
    認為道路徵收發放之補償費，係以再審原告之原有房屋全部
    拆除為計算，但再審被告之原有房屋僅係因拆除面積超過二
    分之一，以致補償義務機關視為全拆戶而予以補償，並非再
    審原告之原有房屋均遭拆除，此節證人即台七線道路路基拓
    寬工程之主任林明忠之證詞亦可證明，原審認定再審原告原
    有房屋於道路徵收時均遭拆除，顯然有誤。至再審原告原有
    房屋徵收時之面積，與再審原告向劉少熹購買時之面積不符
    ，係因為劉少熹之前手吳錦池進行擴建，但未將擴建面積辦
    理變更登記所致。是原審判決之理由，均與客觀事實不符，
    上開新證據即兩張空照圖經斟酌應可為較有利於再審原告之
    判決，為此提起本件再審之訴等語。並聲明：（一）原確定
    判決廢棄，駁回再審被告之訴；（二）再審及前審之訴訟費
    用由再審被告負擔。
三、再審被告則以：再審原告以前揭兩張空照圖為新證據，主張
    本件確定判決認定之事實及理由有誤。惟再審被告否認第一
    張空照圖所指之E部分為再審原告未拆除前之房屋及周圍土
    地，該處並非再審原告原來所承租之範圍，該白色長方形條
    狀物亦非貨櫃，而貨櫃所在處亦非在系爭土地上。證人王德
    村之證詞僅能證明再審原告有占用系爭土地之事實，但不能
    證明兩造間仍存在不定期租賃關係。雖再審原告與劉少熹之
    買賣契約中加註：「土地使用以本買賣房屋及周邊有關土地
    之所有地上權繼租」等語，然此為再審原告與劉少熹間權利
    買賣範圍，並不足以此認定兩造間仍存在不定期租賃契約，
    亦不得以此拘束第三人即再審被告。況再審原告與劉少熹之
    買賣契約約定原有房屋面積為136平方公尺，而依徵收補償
    費印領清冊所示，再審原告因道路徵收房屋拆除之面積為
    58.3坪，合計為192.7平方公尺，顯已逾再審原告原有房屋
    之面積，實無於拆除之後仍有建物殘餘之理，證人林明忠僅
    係道路拓寬工程之工地主任，其證詞不足採信。兩造租賃契
    約因再審原告之原有房屋遭徵收拆除而不存在，則再審原告
    以其與劉少熹之買賣契約中包含原有房屋占用之土地，而對
    於再審被告主張租賃契約仍然存在，並無理由，再審原告提
    出之新證據並不足以作為較有利於再審原告之判決之依據，
    其依此提起再審並無理由等語資為抗辯。並聲明：（一）再
    審原告之訴駁回。（二）訴訟費用由再審原告負擔。
四、本院得心證之理由：
（一）按當事人發現未經斟酌之證物或得使用該證物者。但以如
      經斟酌可受較有利益之裁判者為限，得以再審之訴對於確
      定終局判決聲明不服，民事訴訟法第496條第1項第13款定
      有明文。所謂當事人發見未經斟酌之證物或得使用該證物
      ，係指在前訴訟程序不知有該證物，現始知之，或雖知有
      此而不能使用，現始得使用者而言。依前開規定提起再審
      之訴，並須當事人發現之證物，於前訴訟程序已經存在而
      未經斟酌，且一經斟酌，即可受較有利之裁判者為相當，
      若該證物在前訴訟程序中已經斟酌，或縱經斟酌，亦不能
      受較有利之裁判者，即不得據以提起再審之訴。次按，按
      再審之訴顯無再審理由者，法院得不經言詞辯論，逕以判
      決駁回。民事訴訟法第502條第2項亦定有明文。所謂顯無
      再審理由，係指針對再審原告所主張之再審原因，無須另
      經調查辯論，即可判定其不足以動搖原確定判決所為判斷
      結果而言。
（二）經查：
   1、本件再審原告主張發現未經斟酌之新證物上揭兩張空照圖
      ，依民事訴訟法第496條第1項第13款之規定，對本院92年
      度簡上字第8號確定判決提起再審之訴，並提出前開空照
      圖2張附卷供參。經本院依職權調閱前揭92年度簡上字第8
      號卷宗審閱結果，再審原告所提出之兩張空照圖，於事件
      審理時即已存在，但未經任何一造於該案中提出，前開確
      定判決確實未就該項證據加以斟酌，故再審原告主張前開
      證物符合該「當事人發現未經斟酌之證物或得使用該證物
      款」之規定，應可採信。
   2、然查，前開兩張空照圖雖為農林航空測量所先後於87年11
      月13日及88年11月11日所拍攝，但其圖面僅顯示拍攝地點
      之地貌，並未標明該地點南北方位、土地地號、地上物經
      緯度位置或建物種類等，且再審被告否認第二張空照圖上
      所指編號D之位置為再審原告現在鐵皮屋之位置，亦否認
      第一張空照圖上所指編號E之位置，為再審原告先前承租
      土地之範圍，及該長方形條狀物為貨櫃，則再審原告尚難
      僅憑前開空照圖，即推認該長方形條狀物為貨櫃，及證人
      趙銀來所言不實，或再審原告現在鐵皮屋之位置即包含於
      原來承租之土地範圍內。況本件縱再審原告與前手劉少熹
      之買賣契約加註：「土地使用以本買賣房屋及周邊有關土
      地之所有地上權繼租」，然再審原告與前手間之買賣契約
      ，並不足以拘束第三人即再審被告，再審原告原有之房屋
      既因道路拓寬徵收而拆除，則兩造間之租賃契約已不存在
      ，再審原告自不得以其與前手買賣契約之土地使用範圍包
      含現在鐵皮屋之位置，而對再審被告主張租賃契約仍然存
      在，其鐵皮屋現在仍有合法占用權源。故本件再審原告所
      提出之兩張空照圖雖係未經原確定判決審酌之新證據，惟
      依民事訴訟法第496條第1項第13款之規定，仍須該新證據
      經審酌後，可受較有利之裁判者，始得謂再審事由有理由
      ，而兩張空照圖僅顯示拍攝地點之地貌概況，經斟酌後顯
      不足以為再審原告更有利之裁判，核與前開民事訴訟法所
      規定之要件不符，故原告據此提起再審，並無理由。
（三）綜上所述，本件再審原告以原確定判決有民事訴訟法第49
      6條第1項第13款之事由提起再審之訴，顯無再審理由，爰
      不經言詞辯論以判決駁回之。
五、據上論結，本件再審之訴為無理由，依民事訴訟法第502 條
    第2項、第78條，判決如主文。
中　　華　　民　　國　　94　　年　　12　　月　　8 　　日
                  臺灣宜蘭地方法院民事庭
                      審判長法  官  林美治
                            法  官  林翠華
                            法　官　郭顏毓
正本與原本無異。
本判決不得上訴。
中　　華　　民　　國　　94　　年　　12　　月　　12　　日
                            書記官  陳憲文
